最高法院刑事判決　　　　　　　　　　　　　　　九十三年度台上字第六八五三號
　　上　訴　人　甲○○
右上訴人因違反毒品危害防制條例等罪案件，不服台灣高等法院高雄分院中華民國九
十一年三月六日第二審判決（九十一年度上訴字第一０四號，起訴案號：台灣高雄地
方法院檢察署九十年度偵字第八六四七號），提起上訴，本院判決如左：
    主  文
原判決關於販賣第一級毒品部分撤銷，發回台灣高等法院高雄分院。
其他上訴駁回。
    理  由
一、撤銷發回部分（即販賣第一級毒品部分）
本件原判決認定：上訴人甲○○曾於民國八十一年六月間，因違反肅清煙毒條例案件
，經判處有期徒刑二年十月，於八十四年一月十四日假釋期滿執行完畢（不構成累犯
），其又因沾染毒癮，嗣分別於八十八年九月接受勒戒處分並經檢察官為不起訴處分
後，復於八十九年二月間因施用第一級及第二級毒品案件，再經第一審法院裁定送觀
察勒戒後，認有繼續施用毒品傾向，而送強制戒治，並另行起訴、判刑並定應執行刑
為有期徒刑一年二月確定。上訴人於停止戒治出所後，復於八十九年九月間再施用毒
品，經第一審法院檢察署檢察官提起公訴，並於九十年二月九日繫屬第一審法院，上
訴人逃匿，未到庭應訊，經第一審法院傳拘無著後發布通緝。上訴人於逃匿期間，在
高雄市○○區○○路二四五號十六樓之五賃屋居住，竟以販入後再販出第一級毒品海
洛因及第二級毒品安非他命營利之意思，而於九十年四月二十二日十四時許，在高雄
市○鎮區○○路鐵路旁，以新台幣（下同）四十萬元之價格（以分三期付款分式為之
），向名為「陳炎利」之年籍不詳成年男子販入第一級毒品海洛因二包，及第二級毒
品安非他命五包，甲○○即在其前開租屋處，用其所有之電子磅秤一台及空夾鍊袋一
盒，將販入之第一級毒品海洛因分裝為三十一包（合計淨重肆拾陸點柒伍公克），第
二級毒品安非他命分裝為十七包（分別為驗後重量參拾陸點肆公克、參拾陸點玖公克
、參拾陸點伍公克、參拾柒點貳公克、壹拾柒點捌公克、壹點玖伍公克、壹點玖伍公
克、壹點玖公克、壹點玖陸公克、貳點零公克、壹點玖公克、壹點捌伍公克、壹點捌
伍公克、壹點捌公克、壹點捌公克、壹點玖公克、壹點捌肆公克），俟機欲售予不特
定人。嗣於九十年五月一日二十一時二十五分許，在高雄市楠梓區「元帥廟」前經警
盤檢查獲，並自其隨身所攜帶之手提袋內起獲前述之第一級毒品海洛因三十一包及第
二級毒品安非他命十七包，警方隨後至其匿居之高雄市○○區○○路二四五號十六樓
之五住處之臥室衣櫥內，起獲上訴人所有供販賣分裝毒品用之殘留有第一級毒品海洛
因之電子磅秤一台、空夾鏈袋一盒等情。因而撤銷第一審關於販賣第一級毒品部分之
科刑判決，改判仍依想像競合犯之規定，從一重論上訴人以販賣第一級毒品罪，判處
有期徒刑拾肆年，扣案之第一級毒品海洛因參拾壹包（合計淨重肆拾陸點柒伍公克）
、第二級毒品甲基安非他命拾柒包（每包驗後重量分別為參拾陸點肆公克、參拾陸點
玖公克、壹拾柒點捌公克、參拾陸點伍公克、參拾柒點貳公克、壹點玖伍公克、壹點
玖伍公克、壹點玖公克、壹點玖陸公克、貳點零公克、壹點玖公克、壹點捌伍公克、
壹點捌伍公克、壹點捌公克、壹點捌公克、壹點玖公克、壹點捌肆公克）、電子磅秤
上殘留之第一級毒品海洛因均沒收銷燬之；電子磅秤壹台、空夾鏈袋壹盒均沒收，固
非無見。
惟查：（一）按刑事訴訟法第九十五條第一款規定：訊問被告應先告知犯罪嫌疑及所
犯所有罪名。罪名經告知後，認為應變更者，應再告知。乃被告在刑事訴訟程序上應
受告知之權利，旨在使被告能充分行使防禦權，以維護審判程序之公平。其所謂「犯
罪嫌疑及所犯所有罪名」，除起訴書所記載之犯罪事實及所犯法條外，自包含依刑事
訴訟法第二百六十七條規定起訴效力所擴張之犯罪事實及罪名，暨依同法第三百條規
定變更起訴法條後之新罪名。法院就此等新增或變更之罪名，均應於其認為有新增或
變更之情形時，隨時但至遲於審判期日前踐行上開告知之程序，使被告知悉而充分行
使其防禦權，始能避免突襲性裁判，而確保其權益；否則，如僅就原起訴之犯罪事實
罪名調查、辯論終結後，擅自擴及起訴書所記載者以外之犯罪事實或變更起訴書所引
適用之法條而為判決，就此等未經告知犯罪事實及新罪名而言，無異剝奪被告依同法
第九十六條、第二百八十九條等規定所應享有之辯明罪嫌程序權，難謂於判決無影響
，自屬於法不合。又刑事訴訟法第九十五條第一款之規定，旨在使被告得適切行使法
律所賦予之防禦權，以兼顧實質的真實發現及程序之正義。縱被告經合法傳喚，無正
當之理由不到庭，得不待其陳述逕行判決；惟其辯護人已到庭者，仍應踐行此項告知
之程序，使辯護人得以充分為被告行使防禦權，始符合法律規定之本旨。本件第一審
檢察官係以違反毒品危害防制條例第五條第一項、第二項之罪嫌起訴，上訴人雖未於
九十一年二月二十日原審審判期日到庭，但其選任辯護人單文程業已到庭，原審審判
長自應依上開規定踐行告知之程序，使其選任辯護人單文程得為上訴人行使法律所賦
予之防禦權，方為合法。乃原審審判長於審判期日，並未依法踐行告知之程序，有其
審判筆錄所載可考（見原審卷第五十六至五十九頁），即遽行對上訴人以毒品危害防
制條例第四條第一項、第二項之販賣第一級毒品及第二級毒品罪判決，其所踐行之訴
訟程序，即有未合。（二）為訴訟上證明之資料，須達通常一般人均不致有所懷疑，
而得確信其為真實之程度者，始得據為有罪之認定。倘證據尚未達於此一程度，而有
合理之懷疑存在時，即不得遽認被告犯罪。又證據之證明力，固屬於法院判斷之自由
，但不得違背經驗法則、論理法則，如其判斷，尚有疑竇，則難遽採為被告有利或不
利之認定。原判決認定：上訴人係以販入後再販出第一級毒品海洛因及第二級毒品安
非他命營利之意思，而在前開時、地，以四十萬元之價格，向「陳炎利」之年籍不詳
成年男子販入第一級毒品海洛因二包、第二級毒品安非他命五包，上訴人即以其所有
之電子磅秤一台及空夾鍊袋一盒，將販入之第一級毒品海洛因分裝為三十一包（合計
淨重四十六．七五公克），第二級毒品安非他命分裝為十七包（分別為驗後重量三十
六．四公克、三十六．九公克、三十六．五公克、三十七．二公克、十七．八公克、
一．九五公克、一．九五公克、一．九公克、一．九六公克、二．０公克、一．九公
克、一．八五公克、一．八五公克、一．八公克、一．八公克、一．九公克、一．八
四公克），俟機欲售予不特定人。嗣於九十年五月一日二十一時二十五分許，在高雄
市楠梓區「元帥廟」前經警盤檢查獲，並自其隨身所攜帶之手提袋內起獲前述之第一
級毒品海洛因三十一包及第二級毒品安非他命十七包等情，其理由並以高雄醫學大學
附設中和紀念醫院檢驗報告單及法務部調查局上開鑑驗書各一紙為佐證（見偵查卷第
四十三頁、第一審卷第二十八頁）。如果無訛，似認上訴人於販入毒品後，將第一級
毒品海洛因均分成三十一包，第二級毒品安非他命分為十七包，並同時將上開毒品一
併裝於手提袋內出門俟機售予不特定人。但依上開高雄醫學大學附設中和紀念醫院檢
驗報告單所載查扣之第二級毒品安非他命十七包中，有四包重量高達三十六．四公克
、三十六．九公克、三十六．五公克、三十七．二公克；一包重十七．八公克，其餘
十二包則在一．八公克至二．０公克間，此十七包安非他命間彼此之重量差距甚大，
亦與其同時販入之第一級毒品海洛因均分成三十一包，其分裝型態及重量大不相同，
上開兩種毒品既均為上訴人販入分裝後預備販出，原判決對於上訴人為何以不同重量
包裝販售之理由，並未詳加說明；又依一般經驗法則，販賣毒品為避免曝光，通常係
以相當隱密之方式進行交易。本件查扣之第一級、第二級毒品合計數量甚大，上訴人
竟將全數毒品裝置於手提袋中，攜帶在其身邊，尋求買主，是否與以隱密、安全之方
式販賣毒品之常情相合，而不悖經驗法則，原判決就此未加說明，尚嫌理由不備。原
判決理由內之論述既尚未達一般人均不致有所懷疑，而得確信其為真實之情狀，遽認
上訴人係基於販賣之意而販入上開毒品，而為上訴人販賣第一級、第二級毒品之不利
認定，即嫌速斷。以上或為上訴意旨所指摘，或為本院得依職權調查之事項，應認原
判決關於上訴人販賣第一級毒品部分，有撤銷發回之原因。
二、上訴駁回部分（即未經許可，持有可發射子彈具有殺傷力之改造金屬玩具手槍部
    分）
查第三審上訴書狀，應敘述上訴之理由，其未敘述者，得於提起上訴後十日內補提理
由書於原審法院，已逾上述期間，而於第三審法院未判決前仍未提出上訴理由書狀者
，第三審法院應以判決駁回之，刑事訴訟法第三百八十二條第一項、第三百九十五條
後段規定甚明。本件上訴人甲○○不服原判決關於論處其以未經許可，持有可發射子
彈具有殺傷力之改造金屬玩具手槍罪刑部分，於九十一年三月二十五日提起上訴（聲
明上訴狀內並未表明僅就販賣第一級毒品部分上訴），嗣雖於九十一年四月三日提出
上訴理由狀，但該狀內並未就其違反槍砲彈藥刀械管制條例部分敘述理由，迄今逾期
已久，於本院未判決前仍未就此部分提出理由，依上開規定，其關於未經許可，持有
可發射子彈具有殺傷力之改造金屬玩具手槍部分之上訴自非合法，應予駁回。
據上論結，應依刑事訴訟法第三百九十七條、第四百零一條、第三百九十五條後段，
判決如主文。
中　　　華　　　民　　　國　　九十三　　年　　十二　　　月　　　三十　　日
            　　　　　　　　　最高法院刑事第九庭
              　　　　　　　　　　審判長法官  林　增　福
　　　　　　　　　　                    法官  邵　燕　玲
                    　　　　　　　　　  法官  陳　世　雄
　　　　　　　　　                      法官  陳　朱　貴
　　　　　　　　　                      法官  吳　三　龍
　　　右正本證明與原本無異
                        　　　　　　　　　　  書  記  官
中　　　華　　　民　　　國　　九十四　　年　　　一　　　月　　　六　　　日
                                                                        Ｋ
